【裁判字號】    98,訴,1167
【裁判日期】    990316
【裁判案由】    塗銷抵押權登記等
【裁判全文】
臺灣臺北地方法院民事判決              98年度訴字第1167號
原      告  丙○○○
訴訟代理人  黃敬唐律師
被      告  丁○○
            甲○○
上列當事人間請求塗銷抵押權登記等事件，本院於民國99年3 月
2 日言詞辯論終結，判決如下：
    主      文
確認原告所有坐落臺北市○○區○○段二小段一五二地號土地（
權利範圍：八分之二），及其上六七八建號建物（建物門牌：臺
北市○○區○○街一七七巷七號，權利範圍：全部），經臺北市
古亭地政事務所以收件字號文山字第二四七一一０號收件，於民
國九十七年九月三０日登記，擔保被告丁○○對原告民國九十七
年九月三０日新臺幣壹佰萬元消費借貸債權之普通抵押權不存在
。
被告丁○○應將第一項之普通抵押權塗銷。
確認原告所有坐落臺北市○○區○○段二小段一五二地號土地（
權利範圍：八分之二），及其上六七八建號建物（建物門牌：臺
北市○○區○○街一七七巷七號，權利範圍：全部），經臺北市
古亭地政事務所以收件字號文山字第三００三二０號收件，於民
國九十七年十二月九日登記，擔保被告甲○○對原告民國九十七
年十二月九日新臺幣壹佰參拾萬元金錢消費借貸債權之普通抵押
權不存在。
被告甲○○應將第三項之普通抵押權塗銷。
訴訟費用由被告丁○○負擔百分之四十五，餘由被告甲○○負擔
。
    事實及理由
一、原告起訴主張：
  (一)原告於民國96年10月間經由房屋仲介人員即訴外人乙○○○○資建議，斥資購買坐落臺北市○○區○○段2 小段152 地
    號土地（權利範圍：8 分之2 ）及其上678 建號建物（建物
    門牌：臺北市○○街177 巷7 號房屋，權利範圍：全部），
    擬待高價售出以賺取投資利益。原告於97年8 月間因計劃至
    英國進修，為避免出國期間恐無法及時處理系爭房地出售事
    宜，因而接受訴外人乙○○○○議，將原告之印鑑章、印鑑
    證明、房地所有權狀、國民身分證影本等資料交付乙○○○○其代為保管，並授權其代為出售。詎乙○○○○經原告允
    許，先後於97年9 月30日、97年12月9 日，以系爭房地為擔
    保，為被告丁○○、甲○○分別設定債權額新臺幣（下同）
    100 萬元、130 萬元之第二順位、第三順位普通抵押權，以
    擔保原告與被告丁○○間97年9 月30日之消費借貸、原告與
    被告甲○○間97年12月9 日之金錢消費借貸。系爭抵押權之
    設定均非原告所為，原告與被告丁○○、甲○○間亦未存有
    任何金錢消費借貸關係，系爭抵押權關於其擔保債權為被告
    丁○○對原告97年9 月30日之100 萬元消費借貸債權、被告
    甲○○對原告97年12月9 日之130 萬元金錢消費借貸債權之
    登載，並非事實，原告自得請求確認系爭抵押權不存在，並
    依民法第767 條規定，請求被告丁○○、甲○○分別塗銷該
    等抵押權。
  (二)系爭房地係原告向遠東商業銀行股份有限公司（下稱遠東商
    銀）辦理個人信貸70萬元，並以系爭房地為擔保，向中國信
    託商業銀行股份有限公司（下稱中國信託）貸款768 萬元斥
    資購得，系爭房地之房屋稅、地價稅、保險費（含火險及地
    震險）、銀行貸款均由原告自行負擔，該房地所有權確為原
    告所有，非乙○○○○原告名義登記，否則系爭房地原由被
    告甲○○無償使用，何以乙○○○○改由原告將之出租予甲○○，並由原告收取租金？系爭房地所有權確為原告所有。
  (三)原告並未授權乙○○○○系爭房地為擔保，設定抵押權予被
    告，蓋原告與被告間既無任何金錢往來，且系爭抵押權設定
    之時，原告刻正於國外進修，自無同意乙○○○○抵押權予
    被告之可能，乙○○○○無權代理，對原告不生效力。縱認
    原告就系爭抵押權之設定應負表見代理之責，惟原告與被告
    丁○○、甲○○間並無97年9 月30日100 萬元、97年12月9
    日130 萬元之消費借貸關係存在，系爭抵押權之設定亦因欠
    缺擔保債權存在之從屬性而失其效力，原告自得訴請確認系
    爭抵押權不存在，並請求被告丁○○、甲○○分別塗銷之。
  (四)聲明：
    如主文第1 、2 、3 、4 項所示。
二、被告抗辯：
  (一)萬得福房屋仲介公司負責人萬全及該公司人員乙○○○○向
    被告丁○○借款200 萬元，並開立金額50萬元之支票3 紙、
    金額63萬元之本票1 紙交被告丁○○收執供作擔保，因渠等
    擬將該等票據取回，故由乙○○○○爭房地為擔保，為被告
    丁○○設定100 萬元之第二順位普通抵押權，據萬全、乙○○○○，系爭房地為乙○○○○，僅借名登記於原告名下，
    系爭抵押權擔保之債權非不存在，原告不得請求被告塗銷系
    爭抵押權。
  (二)原告將系爭房地所有權狀、印鑑章、印鑑證明等文件交付乙○○○○授權其處理，使被告甲○○相信乙○○○○辦理授
    權書上記載之事項，而為系爭抵押權之設定，原告於97年12
    月9 日即知悉系爭抵押權設定之事，然其僅對被告甲○○提
    起塗銷抵押權登記之訴，而未對乙○○○○背信或偽造文書
    之告訴，其所為違反經驗法則，原告如未與乙○○○○詐害
    被告甲○○，豈有不追訴乙○○○○，原告顯然默認乙○○○○權設定行為之正當性，於此情形，如准原告塗銷系爭抵
    押權之登記，將使人利用此一模式詐騙他人，並使房地登記
    失其秩序。
  (三)聲明：
    駁回原告之訴。
三、兩造不爭執之事項：
  (一)坐落臺北市○○區○○段2 小段152 地號土地（權利範圍：
    8 分之2 ）及其上678 建號建物（建物門牌：臺北市○○區
    ○○街177 巷7 號，權利範圍：全部）登記為原告所有（本
    院卷第10-13 頁）。
  (二)乙○○○○7年9 月30日，以系爭房地為擔保，以原告為債務
    人，由訴外人黃鴻音代理，為被告丁○○設定債權額100 萬
    元之第二順位普通抵押權，擔保原告與被告丁○○間97年9
    月30日之100 萬元消費借貸債權（本院卷第10-17 頁）。
  (三)乙○○○○7年12月9 日，以系爭房地為擔保，以原告為債務
    人，以其本人為代理人，為被告甲○○設定債權額130 萬元
    之第三順位普通抵押權，擔保原告與被告甲○○間97年12月
    9 日之130 萬元金錢消費借貸債權（本院卷第11、13頁、第
    18-20 頁）。
  (四)原告於97年7 月1 日、9 月24日書立授權書予乙○○○○上
    記載：「土地0152，建物0678，景美二小段，房屋所有買賣
    設定之事全由萬得福房屋乙○○○○全權負責」、「有關右
    列標示房地之出賣，設定負擔，期限逾兩年，購買、貸款其
    他處分等一切事務之委任代理」等語（本院卷第100 、106
    頁）。
四、得心證之理由：
    原告主張乙○○○○其同意，設定系爭第二順位、第三順位
    普通抵押權予被告丁○○、甲○○，係屬無權代理，系爭抵
    押權應不存在，且原告與被告丁○○、甲○○間並無97年9
    月30日100 萬元、97年12月9 日130 萬元之消費借貸關係存
    在，系爭抵押權亦因欠缺擔保債權存在之從屬性而失其效力
    ，為被告所否認，並以前詞置辯，是本件所應審究者為：(一)
    原告就乙○○○○系爭抵押權之行為，應否對被告丁○○、
    甲○○負授權人之責任？(二)系爭抵押權所擔保之債權是否存
    在？原告請求確認系爭抵押權不存在，並請求被告丁○○、
    甲○○分別塗銷該等抵押權，有無理由？茲論述如下：
  (一)原告就乙○○○○系爭抵押權之行為，應否對被告丁○○、
    甲○○負授權人之責任？
  1.按代理人於代理權限內，以本人名義所為之意思表示，直接
    對本人發生效力，民法第103 條第1 項定有明文。原告於97
    年7 月1 日、9 月24日書立授權書予乙○○○○上記載：「
    土地0152，建物0678，景美二小段，房屋所有買賣設定之事
    全由萬得福房屋乙○○○○全權負責」、「有關右列標示房
    地之出賣，設定負擔，期限逾兩年，購買、貸款其他處分等
    一切事務之委任代理」等語，而乙○○○○爭房地為擔保，
    為被告甲○○設定債權額130 萬元之第三順位抵押權時，曾
    出示該授權書，並將授權書影本交被告甲○○收執，為原告
    所是認，並有授權書附卷可稽（本院卷第100 、106 頁）。
    原告書立之授權書既已載明授權之事項包括系爭房地設定負
    擔一事，依上開規定，乙○○○○告名義為被告甲○○設定
    系爭第三順位抵押權之行為，自應直接對原告發生效力，原
    告主張其並未授權乙○○○○系爭房地為擔保設定抵押權予
    被告甲○○等語，即非可採。
  2.乙○○○○告丁○○設定系爭第二順位抵押權時，並未出示
    書面授權文件或為特別之授權，固為被告丁○○所不爭。惟
    民法第169 條規定之表見代理，係為保護第三人而設，本人
    如有使第三人信以為其有以代理權授與他人之行為，而與該
    他人交易，即應使本人負授權人責任（最高法院86年臺上字
    第3749號判決意旨參照）。原告將系爭房地所有權狀、印鑑
    證明、印鑑章交付乙○○○○乙○○○○設定系爭第二順位
    抵押權予被告丁○○，以乙○○○○業代書，任職於萬得福
    房屋仲介公司，受委任辦理抵押權設定登記為其業務範圍，
    且系爭抵押權設定登記僅須檢附上開證明文件及蓋用原告本
    人印鑑章即可辦妥登記等節觀之，即難謂原告之行為不足以
    使被告丁○○誤信原告就系爭房地設定負擔一事已對乙○○○○代理權，而有表見代理之情形，依上所述，原告就乙○○○○告丁○○設定系爭第二順位抵押權之行為自應負授權
    人之責任，原告主張系爭第二順位抵押權之設定對其不生效
    力等語，尚不足取。
  (二)系爭抵押權所擔保之債權是否存在？原告請求確認系爭抵押
    權不存在，並請求被告丁○○、甲○○分別塗銷該等抵押權
    ，有無理由？
  1.按抵押權為從物權，以其擔保之債權存在為發生之要件，若
    所擔保之債權不存在，縱為抵押權之設定登記，仍難認其抵
    押權業已成立，此乃抵押權成立上（發生上）之從屬性（最
    高法院94年臺上字第112 號判決意旨參照）。又抵押權所擔
    保之債權，其種類及範圍屬於抵押權之內容，依法應經登記
    ，始生物權之效力（最高法院76年度第6 次民事庭會議決定
    (一)、修正後民法第861 條立法說明參照）。被告固抗辯系爭
    第二順位普通抵押權所擔保者為被告丁○○與乙○○○○全
    間之200 萬元借款債權，系爭第三順位普通抵押權所擔保者
    為被告甲○○與乙○○○○130 萬元損害賠償債權，其擔保
    之債權非不存在等語。惟查：被告所稱之200 萬元借款債權
    、130 萬元損害賠償債權並未依法登記為系爭第二順位、第
    三順位普通抵押權所擔保之債權，系爭第二順位普通抵押權
    所擔保者為原告與被告丁○○間97年9 月30日100 萬元之消
    費借貸債權，系爭第三順位普通抵押權所擔保者為原告與被
    告甲○○間97年12月9 日之金錢消費借貸債權，有抵押權設
    定契約書、土地及建物登記謄本在卷足憑（本院卷第16-17
    頁、第20-21 頁、第10-13 頁）。而被告丁○○、甲○○與
    原告間並無上開97年9 月30日100 萬元、97年12月9 日130
    萬元之消費借貸債權存在，則為被告丁○○、甲○○所不爭
    （本院卷第42、95頁）。被告所稱之200 萬元借款債權、13
    0 萬元損害賠償債權，因未依法登記，而非屬系爭普通抵押
    權擔保之債權，系爭普通抵押權復因所擔保之100 萬元消費
    借貸債權、130 萬元金錢消費借貸債權不存在，而未具備抵
    押權成立上（發生上）之從屬性，揆諸前揭說明，自難認系
    爭抵押權業已成立，原告請求確認該等抵押權不存在，核屬
    有據。又系爭第二順位、第三順位普通抵押權既不存在，則
    原告依民法第767 條規定，請求被告丁○○、甲○○分別塗
    銷該等抵押權，自亦正當。
  2.雖被告另抗辯系爭房地僅借名登記於原告名下，乙○○○○
    系爭房地所有權人，原告迄未對乙○○○○背信、偽造文書
    告訴，其與乙○○○○共同詐害被告等語。惟被告就此並未
    舉證以實其說，且系爭房地現仍登記為原告所有，系爭抵押
    權不存在之原因復在於所擔保之97年9 月30日100 萬元、97
    年12月9 日130 萬元消費借貸債權不存在，非乙○○○○告
    設定抵押權之效力不及於原告，是縱原告知悉乙○○○○抵
    押權設定之事，系爭抵押權仍因所擔保之債權不存在而不成
    立，即或乙○○○○為證言，亦不足以為有利被告之認定，
    本院認無傳訊乙○○○○要，併予敘明。
  (三)綜上，系爭第二順位、第三順位普通抵押權所擔保之債權不
    存在，難認該等抵押權業已成立，原告請求確認該等抵押權
    不存在，並依民法第767 條規定請求被告丁○○、甲○○分
    別塗銷之，即屬正當，應予准許。
五、從而，原告依民法第767 條規定，請求：(一)確認原告所有坐
    落臺北市○○區○○段2 小段152 地號土地（權利範圍：8
    分之2 ），及其上678 建號建物（建物門牌：臺北市○○區
    ○○街177 巷7 號，權利範圍：全部），經臺北市古亭地政
    事務所以收件字號文山字第247110號收件，於97年9 月30日
    登記，擔保被告丁○○對原告97年9 月30日100 萬元消費借
    貸債權之普通抵押權不存在。(二)被告丁○○應將第一項之普
    通抵押權塗銷。(三)確認原告所有坐落臺北市○○區○○段2
    小段152 地號土地（權利範圍：8 分之2 ），及其上678 建
    號建物（建物門牌：臺北市○○區○○街177 巷7 號，權利
    範圍：全部），經臺北市古亭地政事務所以收件字號文山字
    第300320號收件，於97年12月9 日登記，擔保被告甲○○對
    原告97年12月9 日130 萬元金錢消費借貸債權之普通抵押權
    不存在。(四)被告甲○○應將第三項之普通抵押權塗銷，為有
    理由，應予准許。
六、本件事證已臻明確，兩造其餘攻擊防禦方法及所提證據，核
    與本件判決結果不生影響，爰不另一一論述，附此敘明。
七、結論：本件原告之訴為有理由，依民事訴訟法第78條、第85
    條第1項但書，判決如主文。
中    華    民    國    99    年    3     月    16    日
                  民事第二庭    法  官  陳秀貞
以上正本係照原本作成。
如對本判決上訴，須於判決送達後20日內向本院提出上訴狀。
中    華    民    國    99    年    3     月    16    日
                                書記官  劉碧輝

司法院資訊處製作；財團法人民間司法改革基金會備份。
